【裁判字號】    91,訴,3003
【裁判日期】    920429
【裁判案由】    偽造文書等
【裁判全文】
臺灣臺中地方法院刑事判決                        九十一年度訴字第三三號
    公  訴  人  臺灣臺中地方法院檢察署檢察官
    被      告  丙○○
右列被告因偽造文書等案件，經檢察官提起公訴（九十一年度偵緝字第二八六、二八
七號），本院判決如左：
    主  文
丙○○連續行使偽造私文書，足以生損害於他人，處有期徒刑壹年貳月。
如附表二所示標單上偽造之「林月珠」、「黃月」、「陳春霞」、「吳瓊仙」署名各
壹枚沒收。
    事  實
一、丙○○先後於民國八十八年一月五日、八十九年十二月五日，自任會首，召集互
    助會甲、乙各一會，其中甲會之會期自八十八年一月五日起至九十年六月五日止
    ，會首連同會員丁○○（原名：李文輝）、戊○○、己○○、庚○○、壬○、辛○○等人計有三十會，採內標制，約定每期會款新台幣（下同）二萬元，每月五
    日，在臺中縣清水鎮○○路一四七之一二號丙○○住處標會；乙會之會期自八十
    九年十二月五日起至九十一年十月五日止，會首連同會員甲○、乙○○等人計有
    二十二會，採外標制（起訴書誤載為內標制），約定每期會款三萬元，每月五日
    ，在上址標會。詎丙○○因資金週轉陷於窘困，竟意圖為自己不法之所有，基於
    概括犯意，先後於：
  (一)八十九年十一月五日、八十九年十二月五日、九十年一月五日、九十年二月五日
    、九十年三月五日、九十年四月五日，分別冒用丁○○、戊○○（起訴書誤載為
    李美麗）、己○○、庚○○、壬○、辛○○等六名活會會員名義參與投標（未填
    寫標單），並於得標後以電話聯絡方式，向當次其他活會會員誆稱係上開名義人
    得標，使不知情之各該活會會員陷於錯誤，而如數繳交會款，丙○○藉此共詐得
    會款四十五萬九千六百元（詳如附表一所示，起訴書誤載為二百餘萬元）。
  (二)九十年一月五日、九十年二月五日、九十年三月五日、九十年四月五日，分別冒
    用林月珠（丙○○虛列之會員，實際上無此人）、黃月（丙○○虛列之會員，實
    際上無此人）、陳春霞（於乙會開始前即已死亡）、吳瓊仙（丙○○虛列之會員
    ，實際上無此人）等四名活會會員名義，在標單（未扣案）上偽簽其等署名及標
    金數額後，持以行使參與投標，並於得標後向其他活會會員訛稱係偽造標單上之
    登載名義人得標，使不知情之各該活會會員陷於錯誤，而如數繳交會款，丙○○
    藉此共詐得會款二百零四萬元（起訴書誤載為一百六十六萬六千元），足以生損
    害各該活會會員（詳如附表二所示）。
二、案經被害人丁○○、甲○、乙○○訴由臺灣臺中地方法院檢察署檢察官偵查起訴
    。
    理  由
一、訊據被告丙○○除對於冒用陳春霞名義標會部分犯行，辯稱：陳春霞本來確實有
    跟會，後來在第二會的時候過世，伊有將陳春霞之前繳的會錢還給她先生云云外
    ，對於其餘犯罪事實均坦承不諱（見本院卷第一九、三一至三三、四九至五一頁
    ），核與告訴人丁○○、甲○、乙○○指訴及被害人戊○○、己○○、壬○、辛○○指述情節相符（見本院卷第二○、四○、四一、五二頁），並有甲、乙會互
    助會單各一份及被告當庭書寫之冒標名單等附卷可稽（見一八六二號發查卷第四
    頁、二九三五號發查卷第七頁，本院卷第二三頁），足見被告自白與事實相符。
    至被告雖以前詞置辯，似指其冒用陳春霞名義標會一事，事先曾徵得陳春霞先生
    之同意，然被告從未將此事告知其他乙會會員，此由告訴人甲○於本院審理時陳
    稱：伊四次標會都有到場，卻不知道陳春霞過世的事情等語即可得知，且被告於
    本院調查時，已明確供述：「（第四標是冒用何人的名字得標？）陳春霞，她在
    合會開始之前就已經過世，是我冒用她的名字參加合會並得標」等語（見本院卷
    第三二頁），其事後翻稱：陳春霞是在第二會的時候才過世云云，應係事後飾卸
    之詞，不足採信。綜上所述，被告所辯不足為採。本件事證明確，被告犯行堪以
    認定。
二、按於標單上登載姓名及標金數額，依民間互助會之習慣，乃用以表示登載名義人
    欲以該金額參加投標之意思，為刑法第二百二十條第一項之準文書。核被告所為
    ，係犯刑法第二百十六條、第二百二十條第一項、第二百十條之行使偽造私文書
    罪及第三百三十九條第一項之詐欺取財罪。其在標單上偽簽「林月珠」、「黃月
    」、「陳春霞」、「吳瓊仙」等人署名之行為係偽造私文書之部分行為，其偽造
    私文書後持以行使，偽造之低度行為為行使之高度行為所吸收，均不另論罪。被
    告先後多次行使偽造私文書、詐欺取財犯行，時間緊接，犯罪構成要件相同，顯
    係基於概括犯意為之，均應依連續犯之規定論以一罪，並各加重其刑。公訴人雖
    漏未就被告在標單上偽簽「陳春霞」署名及標金數額後，持以行使參與投標，並
    於得標後向當次活會會員訛稱係陳春霞得標，使不知情之各該活會會員陷於錯誤
    ，而如數繳交會款之犯罪事實提起公訴，惟此部分與起訴成罪之行使偽造私文書
    、詐欺取財犯行分別有連續犯之裁判上一罪關係，為起訴效力所及，本院自得予
    以審理。被告各次冒名標會，使多數活會會員陷於錯誤而交付會款，侵害各該活
    會會員之法益，屬一行為侵害數法益觸犯數罪名之同種想像競合犯，僅論以一罪
    。被告所犯行使偽造私文書、詐欺取財二罪間，有手段目的之牽連關係，應依刑
    法第五十五條規定，從情節較重之行使偽造私文書罪處斷。爰審酌被告詐欺所得
    高達二百四十九萬九千六百元，其犯罪對告訴人、被害人所生損害甚鉅，迄未與
    告訴人、被害人達成和解，惟念其素行尚屬良好，前無任何犯罪紀錄，有臺灣高
    等法院被告全國前案紀錄表在卷可參（見本院卷第五、六頁），且事後坦承犯行
    等一切情狀，量處如主文所示之刑。如附表二所示標單上偽造之「林月珠」、「
    黃月」、「陳春霞」、「吳瓊仙」署名各一枚，不問屬於犯人與否，均應依刑法
    第二百十九條規定，宣告沒收。
三、公訴意旨另以：被告丙○○連續偽造丁○○、戊○○、己○○、庚○○、壬○、
    辛○○等六人名義之標單，並記載不詳之競標利息，先後提出行使而標取各該次
    互助會，足以生損害於丁○○等六人，而認被告此部分亦涉有行使偽造私文書罪
    嫌。惟按犯罪事實應依證據認定之，無證據不得推定其犯罪事實，刑事訴訟法第
    一百五十四條定有明文。訊據被告堅決否認有此部分行使偽造私文書犯行，辯稱
    ：甲會部分伊是打電話問會員要不要標，標金多少，冒標的部分都沒有寫標單，
    都是伊用電話向會員謊稱是誰得標等語。經查：告訴人丁○○於本院調查時陳稱
    ：「標會的過程是被告會打電話問我們某某人要標多少，問我們要不要出更高的
    標金，至於標單部分我沒有看過」等語，而被害人辛○○亦表示：「我們要標會
    時，被告都會謊稱某某人出更高的標金」等語（見本院卷第二○頁），被告所辯
    與告訴人丁○○、被害人辛○○所述相符，應堪採信。此外，卷內亦無其他證據
    資料足以證明被告確有偽造丁○○等六人名義標單之行為，此部分應屬不能證明
    被告犯罪，惟公訴意旨既認被告此部分犯行與起訴成罪之行使偽造私文書犯行有
    連續犯之裁判上一罪關係，爰不另為無罪之諭知。
據上論斷，應依刑事訴訟法第二百九十九條第一項前段，刑法第五十六條、第二百十
六條、第二百十條、第三百三十九條第一項、第五十五條、第二百十九條，罰金罰鍰
提高標準條例第一條前段，判決如主文。
本案經檢察官盧永盛到庭執行職務。
中      華      民      國      九十二      年    四    月    二十九    日
        臺灣臺中地法院刑事第四庭
                                    審判長法  官  張  靜  琪
                                          法  官  黃  家  慧
                                          法  官  羅  智  文
右正本證明與原本無異。
如不服本判決，應於送達後十日內向本院提出上訴狀（須附繕本），上訴於臺灣高等
法院臺中分院。
                                          書記官
中      華      民      國      九十二      年    四    月      三十    日
附錄論罪科刑法條
刑法第二百十六條
行使第二百十條至第二百十五條之文書者，依偽造、變造文書或登載不實事項或使登
載不實事項之規定處斷。
刑法第二百二十條第一項
在紙上或物品上之文字、符號、圖畫、照像，依習慣或特約，足以為表示其用意之證
明者，關於本章及本章以外各罪，以文書論。
刑法第二百十條
偽造、變造私文書，足以生損害於公眾或他人者，處五年以下有期徒刑。
刑法第三百三十九條第一項
意圖為自己或第三人不法之所有，以詐術使人將本人或第三人之物交付者，處五年以
下有期徒刑、拘役或科或併科一千元以下罰金。


司法院資訊處製作；財團法人民間司法改革基金會備份。
